---
title: "Modelagem do Número de Prisões por Assalto nos Estados Unidos"

# informacoes da disciplina, exibidas no cabecalho do artigo
disciplina: "Estatística Aplicada"
periodo: "2026.1"
professores:
  - "Profa. Dra. Amanda Gomes"
  - "Prof. Dr. Jerfson Bruno"
  - "Prof. Dr. Gilberto Matos"

# use letras para afiliacao
# substitua "[Nome do Aluno]" pelos nomes dos ate 3 integrantes da equipe
author:
  - name: "Stefany Nicole Santos Alves"
    affiliation: a
  # - name: "[Nome do Aluno]"
  #   affiliation: a
  # - name: "[Nome do Aluno]"
  #   affiliation: a
address:
  - code: a
    address: Departamento de Ciência da Computação - UFCG

# area do conhecimento (pelo menos uma)
subject:
  - "estatistica aplicada"
  - "modelagem preditiva"

# palavras-chave
keywords:
  - regressao linear multipla 
  - selecao de modelos
  - diagnostico de residuos
  - usarrests

# resumo - note a barra vertical e os dois espaços no início do parágrafo
abstract: |
  Este trabalho aplica a metodologia de regressão linear múltipla (MRLM) ao conjunto de dados USArrests, contendo estatísticas de 
  criminalidade violenta por estado americano em 1973. O objetivo é modelar o número de prisões por assalto a partir das taxas de 
  assassinato, estupro e percentual de população urbana. Realizamos uma análise exploratória, ajustamos um modelo inicial com todas 
  as variáveis explicativas contínuas e verificamos a ausência de multicolinearidade severa, diferentemente de outros cenários clássicos. 
  Comparamos modelos candidatos por critério de Akaike (AIC) e selecionamos um modelo final parcimonioso e estatisticamente significante. 
  Verificamos os pressupostos desse modelo através de análise de resíduos, gráfico de envelope simulado e identificação de pontos 
  atípicos, de alavanca e influentes. Por fim, apresentamos os intervalos de confiança para o valor médio esperado da variável 
  resposta e os intervalos de predição para novas observações.

# arquivo com a bibliografia do relatorio
bibliography: modeloUFCG.bib

output:
  bookdown::pdf_book:
    base_format: modeloUFCG::modeloUFCG
    # includes:
    #   after_body: orientacoes.tex
---


```{r definicoes, include=FALSE, message=FALSE, warning=FALSE}
# pacotes a serem carregados para a analise
library(ggplot2)
theme_set(theme_bw())
library(ggfortify)
library(GGally)
library(corrplot)
library(broom)
library(hnp)
library(lmtest)
library(tidyr)
library(car)
library(lm.beta)

# definicoes globais
knitr::opts_chunk$set(
  fig.width = 5, fig.height = 4, out.width = "100%",
  echo = FALSE, message = FALSE, warning = FALSE,
  fig.pos = 'H'
)

# dados <- "09_USArrests.csv"
dados <- read.csv("09_USArrests.csv", row.names = 1)
names(dados)

# funcao auxiliar: grafico de envelope simulado, silenciando mensagens do pacote hnp
grafico_envelope <- function(modelo, seed = 1) {
  set.seed(seed)
  invisible(capture.output(
    h <- hnp(modelo, halfnormal = FALSE, verb.sim = FALSE, plot.sim = FALSE)
  ))
  plot(h, xlab = "Quantis teóricos N(0,1)", ylab = "Resíduos",
       main = "")
}

beta_padronizado <- function(modelo) {
  mf <- model.frame(modelo)
  y <- mf[[1]]
  xs <- mf[-1]

  coefs <- coef(modelo)[-1]  # remove intercepto
  sdy <- sd(y, na.rm = TRUE)

  betas <- sapply(names(coefs), function(v) {
    coef(modelo)[v] * sd(xs[[v]], na.rm = TRUE) / sdy
  })

  data.frame(
    Variável = names(betas),
    `Beta padronizado` = round(as.numeric(betas), 3),
    check.names = FALSE
  )
}

# funcao auxiliar: tabela de coeficientes formatada
tabela_coeficientes <- function(modelo, digitos = 4) {
  tab <- broom::tidy(modelo)
  tab$term <- gsub("Species", "Espécie: ", tab$term)
  tab$term <- gsub("\\(Intercept\\)", "Intercepto", tab$term)
  names(tab) <- c("Termo", "Estimativa", "Erro Padrão", "Estatística t", "p-valor")
  knitr::kable(tab, format = "pipe", digits = digitos)
}

# funcao auxiliar: fator de inflacao de variancia (VIF), sem depender do pacote car
vif_manual <- function(modelo) {
  X <- model.matrix(modelo)[, -1, drop = FALSE]
  sapply(colnames(X), function(cn) {
    y <- X[, cn]
    x <- X[, colnames(X) != cn, drop = FALSE]
    r2 <- summary(lm(y ~ x))$r.squared
    1 / (1 - r2)
  })
}
```



# Introdução

A criminalidade é um tema importante para a análise de dados, pois diferentes fatores podem estar relacionados aos índices de violência. 
A base de dados utilizada neste trabalho, USArrests, reúne informações dos 50 estados americanos referentes ao ano de 1973. 
Ela contém o número de prisões por assassinato (Murder), assalto (Assault) e estupro (Rape), por 100 mil habitantes, 
além do percentual da população que vive em áreas urbanas (UrbanPop).

Neste trabalho, o objetivo é modelar o número de prisões por assalto (Assault) a partir das demais variáveis da base. Esse 
problema é interessante porque permite analisar como diferentes tipos de crimes e o nível de urbanização estão relacionados com a 
variável resposta, além de aplicar técnicas de regressão linear múltipla.

Especificamente, buscamos:
(i) descrever a base de dados e realizar uma análise exploratória;
(ii) ajustar um modelo inicial de regressão linear múltipla;
(iii) avaliar a presença de multicolinearidade e selecionar um modelo mais adequado;
(iv) verificar os pressupostos do modelo; e
(v) interpretar os resultados obtidos.

# Metodologia

Os dados correspondem aos 50 estados americanos no ano de 1973, sem valores ausentes, contendo quatro variáveis numéricas: 
Murder, Assault, UrbanPop e Rape. A análise exploratória compreendeu estatísticas descritivas, matriz de correlação, histogramas, 
boxplots e matriz de dispersão entre as variáveis.

## Modelo de regressão linear múltipla

Seja $y_i$ o número de prisões por assalto da $i$-ésima observação (estado). O modelo inicial, utilizando todas as demais variáveis 
da base como explicativas, é dado por

$$
y_i = \beta_0 + \beta_1,\text{Murder}_i + \beta_2,\text{UrbanPop}_i + \beta_3,\text{Rape}_i + \varepsilon_i,
$$

\noindent em que $\varepsilon_i$ segue as suposições usuais do Modelo de Regressão Linear Múltipla (MRLM) \cite{Kutner2004}: média nula, 
variância constante, independência e normalidade.

A multicolinearidade entre as variáveis explicativas foi avaliada por dois critérios complementares: (a) a matriz de correlações entre 
as variáveis preditoras, em que valores absolutos de correlação maiores que 0,8 indicam possível multicolinearidade; e (b) o fator de 
inflação da variância (VIF), dado por $\text{VIF}_j = 1/(1-R_j^2)$, em que $R_j^2$ é o coeficiente de determinação da regressão de $X_j$ 
sobre as demais variáveis explicativas. Valores de $\text{VIF}$ superiores a 5 indicam possível problema de multicolinearidade, 
enquanto valores acima de 10 sugerem multicolinearidade severa \cite{Kutner2004}.

A seleção do modelo foi realizada utilizando os critérios de informação de Akaike (AIC) \cite{Akaike1974} e Bayesiano (BIC) \cite{Schwarz1978}, 
além do teste $F$ para comparação entre modelos aninhados. Em ambos os critérios de informação, modelos com menores valores de AIC e BIC 
são preferíveis. Como apoio à seleção, também foi utilizado o procedimento automático *stepwise* (`step`), baseado no critério AIC, 
permitindo comparar a seleção automática com a escolha baseada na interpretação estatística dos resultados.

## Diagnóstico do modelo

A adequação do modelo selecionado foi avaliada por meio da análise gráfica dos resíduos, utilizando os gráficos de resíduos versus 
valores ajustados, quantil-quantil (Q-Q Plot), escala-localização e resíduos versus alavancagem. Esses gráficos permitem verificar 
os principais pressupostos do Modelo de Regressão Linear Múltipla, como linearidade, homocedasticidade, normalidade dos resíduos e 
a presença de observações influentes \cite{Kutner2004}.

Também foram analisadas possíveis observações atípicas, de alavanca e influentes utilizando os resíduos studentizados ($|t_i| > 2$), 
os valores de alavancagem ($h_{ii} > 2p/n$) e a distância de Cook ($D_i > 4/n$) \cite{Cook1977,CookWeisberg1982,Kutner2004}. 
Caso fossem identificadas observações com influência significativa sobre o ajuste, seria avaliado o impacto de sua remoção por meio 
do reajuste do modelo.

Por fim, para facilitar a comparação da influência das variáveis explicativas, foram calculados os coeficientes padronizados do modelo 
final. Como as variáveis estão em escalas diferentes, essa padronização permite comparar diretamente a contribuição relativa de cada 
variável para explicar o número de prisões por assalto.

## Variáveis explicativas

Diferentemente de outros conjuntos de dados que possuem variáveis categóricas, a base USArrests é composta apenas por variáveis 
numéricas (Murder, UrbanPop e Rape), utilizadas como variáveis explicativas do modelo. Dessa forma, não foi necessária a 
criação de variáveis *dummy* nem a definição de uma categoria de referência. O modelo foi ajustado diretamente utilizando essas 
variáveis contínuas para explicar o número de prisões por assalto (Assault).

## Inferência preditiva

Para um conjunto de valores das variáveis explicativas (Murder, UrbanPop e Rape), é possível realizar dois tipos de inferência 
\cite{Kutner2004}: o **intervalo de confiança** para o valor médio esperado de prisões por assalto, que estima a média da resposta 
para estados com essas características, e o **intervalo de predição** para uma **nova observação**, que estima um valor futuro de 
prisões por assalto para um estado com as mesmas características. Como o intervalo de predição considera também a variabilidade entre 
observações individuais, ele é naturalmente mais amplo que o intervalo de confiança. Ambos foram calculados para dois conjuntos 
hipotéticos de valores das variáveis explicativas, escolhidos dentro do intervalo observado na base de dados.



# Resultados

## Descrição da base de dados

A base `USArrests` possui $n = 50$ observações, correspondentes aos 50 estados americanos, e 4 variáveis numéricas 
(Tabela \ref{tab:variaveis}), sem valores ausentes.

```{r variaveis, results='asis'}
tab_var <- data.frame(
  Variável = c("Murder", "Assault", "UrbanPop", "Rape"),
  Descrição = c(
    "Prisões por assassinato (por 100 mil habitantes)",
    "Prisões por assalto (variável resposta, por 100 mil habitantes)",
    "Percentual da população urbana",
    "Prisões por estupro (por 100 mil habitantes)"
  ),
  Unidade = c(
    "prisões/100 mil habitantes",
    "prisões/100 mil habitantes",
    "%",
    "prisões/100 mil habitantes"
  ),
  check.names = FALSE
)

knitr::kable(tab_var, format = "pipe")
```

Table: (#tab:variaveis) Variáveis da base de dados `USArrests`, descrição e unidade de medida.

## Análise exploratória

A Tabela \ref{tab:descritivas} apresenta as estatísticas descritivas das variáveis da base `USArrests`.

```{r descritivas}
descritivas <- data.frame(
  Variável = c("Murder", "Assault", "UrbanPop", "Rape"),
  Média = sapply(dados, mean),
  `Desvio-padrão` = sapply(dados, sd)
)

knitr::kable(
  descritivas,
  format = "pipe",
  digits = 2,
  caption="\\label{tab:descritivas} Média e desvio-padrão (dp) das variáveis da base USArrests."
)
```

A Figura \ref{fig:boxplots} apresenta os box-plots das variáveis da base. Observa-se que `Assault` e `Rape` apresentam maior dispersão 
dos dados, enquanto `UrbanPop` possui distribuição mais concentrada. Além disso, algumas variáveis apresentam observações mais 
afastadas da maior parte dos dados, indicando possíveis valores extremos.

```{r boxplots, fig.cap="\\label{fig:boxplots} Box-plots das variáveis da base USArrests.", fig.width=7, fig.height=5}
dados_long <- tidyr::pivot_longer(
  dados,
  cols = everything(),
  names_to = "Variavel",
  values_to = "Valor"
)

ggplot(dados_long,
       aes(x = Variavel,
           y = Valor,
           fill = Variavel)) +
  geom_boxplot(show.legend = FALSE) +
  labs(x = "Variável",
       y = "Valor")
```

### Análise de correlação

```{r correlacao_obj, include=FALSE}
cor_mat <- round(cor(dados), 2)
r_am <- cor_mat["Assault", "Murder"]
r_au <- cor_mat["Assault", "UrbanPop"]
r_ar <- cor_mat["Assault", "Rape"]
r_mr <- cor_mat["Murder", "Rape"]
r_mu <- cor_mat["Murder", "UrbanPop"]
r_ur <- cor_mat["UrbanPop", "Rape"]
```

A Figura \ref{fig:corrplot} exibe a matriz de correlações entre as variáveis da base `USArrests`, e a Figura \ref{fig:ggpairs} 
apresenta a matriz de dispersão par a par.

```{r corrplot, fig.cap="\\label{fig:corrplot} Matriz de correlações entre as variáveis da base USArrests.", fig.width=4.5, fig.height=4.5, out.width="65%"}
corrplot::corrplot(
  cor(dados),
  method = "ellipse",
  type = "upper",
  addCoef.col = "black",
  tl.col = "black",
  tl.srt = 45,
  number.cex = 0.8
)
```

```{r ggpairs, fig.cap="\\label{fig:ggpairs} Matriz de dispersão par a par das variáveis da base USArrests.", fig.width=7, fig.height=6}
GGally::ggpairs(
  dados,
  upper = list(continuous = GGally::wrap("cor", size = 3)),
  lower = list(continuous = GGally::wrap("points", size = 0.8))
) + theme_bw(base_size = 8)
```

Com relação à análise de correlação, é desejável observar altas correlações das variáveis explicativas com a variável resposta 
`Assault`, mas correlações elevadas *entre* as próprias variáveis explicativas podem indicar multicolinearidade. Como regra geral, 
correlações absolutas iguais ou superiores a $0{,}8$ constituem um indício importante desse problema. Examinando a Figura 
\ref{fig:corrplot} em detalhe:

1. A variável resposta `Assault`:
   i. apresenta correlação linear forte e positiva com `Murder` ($r = `r r_am`$);
   ii. apresenta correlação linear fraca e positiva com `UrbanPop` ($r = `r r_au`$);
   iii. apresenta correlação linear moderada e positiva com `Rape` ($r = `r r_ar`$).

2. Entre as variáveis explicativas, `Murder` correlaciona-se de forma `r ifelse(abs(r_mr) >= 0.8, "forte", "moderada")` e 
`r ifelse(r_mr >= 0, "positiva", "negativa")` com `Rape` ($r = `r r_mr`$), enquanto as correlações envolvendo `Murder` como `UrbanPop` 
($r = `r r_mu`$) e como `Rape` ($r = `r r_ur`$) apresentam baixa magnitude. Como nenhuma dessas correlações ultrapassa, 
em valor absoluto, o limiar de $0{,}8$, elas não configuram, isoladamente, um indício forte de multicolinearidade.

3. A análise da matriz de correlação sugere que as variáveis explicativas não apresentam correlações suficientemente elevadas para 
indicar multicolinearidade severa. Essa conclusão será complementada pela análise do fator de inflação da variância (VIF), apresentada 
na próxima seção.

### Multicolinearidade: o VIF

Para avaliar formalmente a possível multicolinearidade sugerida pela análise de correlação, ajustamos um modelo inicial utilizando 
`Assault` como variável resposta e `Murder`, `UrbanPop` e `Rape` como variáveis explicativas. Em seguida, calculamos o fator de 
inflação da variância (VIF) de cada variável (Tabela \ref{tab:vifCompleto}).

```{r modeloInicial, results='asis'}
modelo1 <- lm(Assault ~ Murder + UrbanPop + Rape, data = dados)
tabela_coeficientes(modelo1)
```

Table: (\#tab:coefInicial) Estimativas dos coeficientes do modelo inicial.

```{r vifCompleto, results='asis'}
tab_vif <- data.frame(
  Variável = names(vif_manual(modelo1)),
  VIF = round(vif_manual(modelo1), 2)
)

knitr::kable(
  tab_vif,
  format = "pipe",
  row.names = FALSE
)
```

Table: (\#tab:vifCompleto) Fator de inflação de variância (VIF) de cada variável explicativa no modelo inicial.

O modelo inicial apresenta coeficiente de determinação ajustado igual a $R^2_{aj} = `r round(summary(modelo1)$adj.r.squared, 4)`$. 
Observando a Tabela \ref{tab:coefInicial}, verifica-se que as variáveis `Murder` e `Rape` são estatisticamente significativas, 
enquanto `UrbanPop` não apresenta evidências suficientes de associação com a variável resposta ao nível de significância de 5%.

Com relação à multicolinearidade, a Tabela \ref{tab:vifCompleto} mostra que todas as variáveis explicativas apresentam valores de VIF 
inferiores ao limite de referência de 5, sendo o maior valor igual a `r round(max(vif_manual(modelo1)), 2)`. Esses resultados indicam 
que não há evidências de multicolinearidade relevante entre as variáveis explicativas, confirmando a conclusão obtida anteriormente 
por meio da análise da matriz de correlação.

Assim, a presença de multicolinearidade não constitui um problema para o ajuste do modelo, permitindo que a seleção do modelo final 
seja baseada principalmente na significância estatística das variáveis e nos critérios de comparação entre modelos.

## Seleção do modelo final

Como a variável `UrbanPop` não apresentou significância estatística no modelo inicial, ajustamos um segundo modelo removendo essa 
variável e comparamos os dois modelos por meio do coeficiente de determinação ajustado, dos critérios AIC e BIC 
(Tabela \ref{tab:selecaoModelos}).

```{r modelosCandidatos, results='asis'}
modelo2 <- update(modelo1, ~ . - UrbanPop)

tab_selecao <- data.frame(
  Modelo = c("modelo1 (completo)", "modelo2 (sem UrbanPop)"),
  `R² ajustado` = round(c(summary(modelo1)$adj.r.squared,
                          summary(modelo2)$adj.r.squared), 4),
  AIC = round(c(AIC(modelo1), AIC(modelo2)), 2),
  BIC = round(c(BIC(modelo1), BIC(modelo2)), 2),
  check.names = FALSE
)

knitr::kable(tab_selecao, format = "pipe", row.names = FALSE)
```

Table: (\#tab:selecaoModelos) Comparação dos modelos candidatos: ajuste, AIC e BIC.

Observa-se que o modelo2 apresenta valores de AIC e BIC menores que o modelo completo, além de manter praticamente o mesmo coeficiente 
de determinação ajustado. Esses resultados indicam que a remoção de `UrbanPop` torna o modelo mais parcimonioso, sem perda significativa 
de qualidade no ajuste.

Para verificar formalmente se a retirada da variável compromete o ajuste do modelo, realizamos um teste F comparando os dois modelos.

```{r anovaModelo2, results='asis'}
anova_modelos <- anova(modelo2, modelo1)
p_anova <- anova_modelos$`Pr(>F)`[2]

tab_anova2 <- broom::tidy(anova_modelos)
tab_anova2$term <- c("modelo2", "modelo1")
names(tab_anova2) <- c("Modelo", "GL Res.", "SQ Res.", "GL", "SQ", "Estatística F", "p-valor")

for (col in c("GL", "SQ", "Estatística F", "p-valor")) {
  tab_anova2[[col]] <- c("", format(round(tab_anova2[[col]][2], 4)))
}

knitr::kable(
  tab_anova2,
  format = "pipe",
  digits = 4,
  row.names = FALSE
)
```

Table: (\#tab:anovaModelo2) Teste F comparando o modelo2 ao modelo completo (modelo1).

O teste F apresentou valor de $p = `r format.pval(p_anova, digits = 4)`$, indicando que não há evidências suficientes para rejeitar 
a hipótese nula de que o modelo reduzido explica os dados tão bem quanto o modelo completo.
```{r coefModelo2, results='asis'}
tabela_coeficientes(modelo2)
```

Table: (\#tab:coefModelo2) Estimativas dos coeficientes do modelo selecionado (modelo2).

## Diagnóstico do modelo selecionado

A Tabela \ref{tab:coefModelo2} apresenta as estimativas dos coeficientes do modelo selecionado (`modelo2`), utilizado para verificar 
os pressupostos da regressão linear múltipla.

```{r modelo2Coef, results='asis'}
tabela_coeficientes(modelo2)
```

Table: (\#tab:coefModelo2) Estimativas dos coeficientes do modelo2 (modelo selecionado).

```{r diagnosticoModelo2, fig.cap="Análise de resíduos do modelo2.", fig.width=6, fig.height=5}
autoplot(modelo2)
```

```{r envelopeModelo2, fig.cap="Gráfico de envelope simulado do modelo2.", fig.width=5, fig.height=4.5, out.width="65%"}
grafico_envelope(modelo2)
```

As Figuras \ref{fig:diagnosticoModelo2} e \ref{fig:envelopeModelo2} foram utilizadas para avaliar os pressupostos do modelo de regressão. 
O gráfico de resíduos versus valores ajustados permite verificar a linearidade e a homocedasticidade, enquanto o gráfico quantil-quantil 
(QQ-plot) e o envelope simulado auxiliam na avaliação da normalidade dos resíduos.

Não sendo observados padrões sistemáticos nos resíduos e permanecendo a maior parte das observações dentro da banda do envelope simulado, 
considera-se que as suposições de linearidade, variância constante e normalidade dos erros são razoavelmente atendidas. Dessa forma, 
o modelo selecionado mostra-se adequado para explicar a relação entre as variáveis `Murder` e `Rape` e a variável resposta `Assault`.

### Identificação de pontos atípicos, de alavanca e influentes

```{r pontosInfluentes, results='asis'}
n <- nrow(dados)
p <- length(coef(modelo2))
hat <- hatvalues(modelo2)
cook <- cooks.distance(modelo2)
rst <- rstudent(modelo2)

flag <- which(abs(rst) > 2 | hat > 2 * p / n | cook > 4 / n)

tab_flag <- data.frame(
  Estado = rownames(dados)[flag],
  `Resíduo estud.` = round(rst[flag], 2),
  Alavancagem = round(hat[flag], 3),
  `Dist. de Cook` = round(cook[flag], 4),
  Atípico = ifelse(abs(rst[flag]) > 2, "Sim", "Não"),
  Alavanca = ifelse(hat[flag] > 2 * p / n, "Sim", "Não"),
  Influente = ifelse(cook[flag] > 4 / n, "Sim", "Não"),
  check.names = FALSE
)

tab_flag <- tab_flag[order(-tab_flag$`Dist. de Cook`), ]

knitr::kable(tab_flag, format = "pipe", row.names = FALSE)
```

Table: (\#tab:pontosInfluentes) Observações atípicas, de alavanca e/ou influentes segundo o modelo2.

Com $n = `r n`$ observações e $p = `r p`$ parâmetros, o limiar de alavancagem é $2p/n \approx `r round(2*p/n,3)`$ e o de influência (Cook) 
é $4/n \approx `r round(4/n,3)`$. Ao todo, `r length(flag)` observações (`r round(100*length(flag)/n,1)`%) violam pelo menos um dos 
critérios, e `r sum(cook > 4/n)` são influentes segundo a distância de Cook.

Como as observações identificadas correspondem a estados reais da base `USArrests`, não há evidências de erro de registro que justifiquem 
sua remoção. Assim, o modelo é mantido com todas as observações, preservando a representatividade dos dados para as análises subsequentes.

### Impacto da remoção dos pontos influentes

```{r modeloRefinado, results='asis'}
influentes <- which(cook > 4 / n)
modelo2_refinado <- lm(formula(modelo2), data = dados[-influentes, ])

comp <- data.frame(
  Termo = names(coef(modelo2)),
  `modelo2 (completo)` = round(coef(modelo2), 3),
  `modelo2 (refinado)` = round(coef(modelo2_refinado), 3),
  `Diferença (%)` = round(100 * (coef(modelo2_refinado) - coef(modelo2)) / coef(modelo2), 2),
  check.names = FALSE
)

knitr::kable(comp, format = "pipe", row.names = FALSE)
```

Table: (\#tab:comparaCoef) Comparação das estimativas antes e depois da remoção dos pontos influentes.

Removendo as `r sum(cook > 4/n)` observações influentes, o coeficiente de determinação ajustado aumenta de 
`r round(summary(modelo2)$adj.r.squared,3)` para `r round(summary(modelo2_refinado)$adj.r.squared,3)`, e o erro padrão residual diminui 
de `r round(summary(modelo2)$sigma,3)` para `r round(summary(modelo2_refinado)$sigma,3)`. As variações nos coeficientes são pequenas, 
indicando que as observações influentes refletem a variabilidade natural dos dados e não erros de registro. Como a diferença entre as 
estimativas é reduzida e os pressupostos do modelo já eram atendidos pelo modelo2 completo, optamos por manter todas as observações no 
modelo final utilizado nas próximas seções, evitando descartar informações relevantes da base `USArrests`.

## Interpretações do modelo selecionado

O modelo2 explica uma proporção estatisticamente significante e substancial da variância da variável resposta `Assault` 
($R^2$ ajustado $= `r round(summary(modelo2)$adj.r.squared, 3)`$; 
$F(2, `r df.residual(modelo2)`) = `r round(summary(modelo2)$fstatistic[1],1)`$, $p<0{,}001$). Especificamente:

- para cada aumento de 1 prisão por assassinato (`Murder`), por 100 mil habitantes, mantendo `Rape` constante, o número médio esperado 
de prisões por assalto aumenta em $`r round(coef(modelo2)["Murder"],3)`$ por 100 mil habitantes;

- para cada aumento de 1 prisão por estupro (`Rape`), por 100 mil habitantes, mantendo `Murder` constante, o número médio esperado 
de prisões por assalto aumenta em $`r round(coef(modelo2)["Rape"],3)`$ por 100 mil habitantes.

Note que ambos os efeitos são positivos e coerentes com a análise de correlação apresentada anteriormente. Além disso, a remoção da 
variável `UrbanPop` resultou em um modelo mais simples, sem perda significativa de qualidade do ajuste, confirmando que `Murder` e 
`Rape` são suficientes para explicar a maior parte da variação observada em `Assault`.

## Comparação geral dos modelos

A Tabela \ref{tab:comparaModelos} resume as medidas de ajuste dos modelos considerados.

```{r comparaModelosGeral, results='asis'}
tab_geral <- data.frame(
  Modelo = c("modelo1 (completo)", "modelo2 (sem UrbanPop)"),
  n = c(nobs(modelo1), nobs(modelo2)),
  `R² ajustado` = round(c(summary(modelo1)$adj.r.squared,
                          summary(modelo2)$adj.r.squared), 3),
  AIC = round(c(AIC(modelo1), AIC(modelo2)), 2),
  BIC = round(c(BIC(modelo1), BIC(modelo2)), 2),
  check.names = FALSE
)

knitr::kable(tab_geral, format = "pipe", row.names = FALSE)
```

Table: (#tab:comparaModelos) Comparação das medidas de ajuste entre os modelos considerados.

O modelo2 permanece o mais parcimonioso entre os candidatos avaliados, apresentando bom ajuste e melhor equilíbrio entre simplicidade 
e desempenho. Por isso, ele foi escolhido como modelo final para as análises seguintes.

### Coeficientes padronizados

Embora as variáveis explicativas deste modelo estejam na mesma unidade (prisões por 100 mil habitantes), calculamos os coeficientes 
padronizados para comparar a importância relativa de cada variável explicativa.

```{r padronizados, results='asis'}
tab_beta <- beta_padronizado(modelo2)

knitr::kable(
  tab_beta,
  format = "pipe",
  row.names = FALSE,
  caption = "\\label{tab:padronizados} Coeficientes padronizados do modelo2."
)
```

Os coeficientes padronizados indicam que `Murder` possui maior peso relativo do que `Rape` na explicação da variável resposta `Assault`, 
já que ambas estão sendo comparadas na mesma escala.


# Previsões

Para realizar previsões, é recomendável utilizar valores das variáveis explicativas dentro do intervalo observado nos dados 
(Tabela \ref{tab:descritivas}). Utilizando o modelo2, apresentamos as previsões para dois conjuntos hipotéticos: $\mathbf{x}_1$, 
representando um estado com menores taxas de prisões por assassinato (`Murder = 5`) e estupro (`Rape = 15`); e $\mathbf{x}_2$, 
representando um estado com taxas mais elevadas desses crimes (`Murder = 15` e `Rape = 30`).

## Intervalo de confiança para o valor médio esperado

```{r previsaoConfianca, results='asis'}
novos_dados <- data.frame(
  Murder = c(5, 15),
  Rape = c(15, 30)
)

ic <- predict(modelo2, newdata = novos_dados, interval = "confidence")

tab_ic <- cbind(novos_dados, round(ic, 2))

names(tab_ic) <- c(
  "Murder",
  "Rape",
  "Estimativa",
  "Limite inferior",
  "Limite superior"
)

knitr::kable(
  tab_ic,
  format = "pipe",
  row.names = FALSE
)
```

Table: (\#tab:previsaoConfianca) Intervalos de confiança de 95% para o número médio esperado de prisões por assalto, para os dois 
conjuntos hipotéticos.

**Interpretação prática**: para um estado com taxa de `Murder = 5` e `Rape = 15` (por 100 mil habitantes), estimamos que o número 
**médio** de prisões por assalto esteja entre `r round(ic[1,"lwr"],2)` e `r round(ic[1,"upr"],2)` por 100 mil habitantes, com 95% de 
confiança. Já para um estado com `Murder = 15` e `Rape = 30`, o número médio esperado de prisões por assalto está entre 
`r round(ic[2,"lwr"],2)` e `r round(ic[2,"upr"],2)` por 100 mil habitantes.

## Intervalo de predição para uma nova observação

```{r previsaoPredicao, results='asis'}
ip <- predict(modelo2, newdata = novos_dados, interval = "prediction")

tab_ip <- cbind(novos_dados, round(ip, 2))

names(tab_ip) <- c(
  "Murder",
  "Rape",
  "Estimativa",
  "Limite inferior",
  "Limite superior"
)

knitr::kable(
  tab_ip,
  format = "pipe",
  row.names = FALSE
)
```

Table: (\#tab:previsaoPredicao) Intervalos de predição de 95% para uma nova observação da variável `Assault`, para os dois conjuntos 
hipotéticos.

**Interpretação prática**: se observarmos **um único novo estado** com taxas de `Murder = 5` e `Rape = 15` (por 100 mil habitantes), 
prevemos, com 95% de confiança, que a taxa de prisões por assalto estará entre `r round(ip[1,"lwr"],2)` e `r round(ip[1,"upr"],2)` 
por 100 mil habitantes. Este intervalo é mais largo do que o intervalo de confiança para a média, pois considera, além da incerteza da 
estimativa média, a variabilidade natural entre os estados. Da mesma forma, para um novo estado com `Murder = 15` e `Rape = 30`, a 
taxa prevista de prisões por assalto estará entre `r round(ip[2,"lwr"],2)` e `r round(ip[2,"upr"],2)` por 100 mil habitantes.

Em ambos os casos, a estimativa pontual (`r round(ip[1,"fit"],2)` e `r round(ip[2,"fit"],2)` prisões por 100 mil habitantes) permanece 
a mesma dos intervalos de confiança. A diferença está apenas na largura dos intervalos, refletindo a distinção entre estimar a média 
da população e prever o valor de uma única observação. Por esse motivo, o intervalo de predição é sempre mais amplo e deve ser utilizado 
quando o interesse é prever o comportamento de um estado específico.


# Conclusão

A análise exploratória indicou associação positiva entre a variável resposta `Assault` e as variáveis `Murder` e `Rape`, enquanto 
`UrbanPop` apresentou relação mais fraca com as demais variáveis. O modelo inicial, contendo todas as variáveis explicativas, 
apresentou bom ajuste ($R^2$ ajustado $= `r round(summary(modelo1)$adj.r.squared,3)`$), sem evidências de multicolinearidade severa, 
uma vez que todos os valores de VIF permaneceram abaixo dos limites de referência.

O modelo final selecionado, composto pelas variáveis `Murder` e `Rape`, preservou praticamente o mesmo poder explicativo do modelo 
completo (perda de apenas `r round(100*(summary(modelo1)$adj.r.squared - summary(modelo2)$adj.r.squared),1)` pontos percentuais no 
$R^2$ ajustado) e apresentou valores menores de AIC e BIC, resultando em um modelo mais simples e parcimonioso. Seus pressupostos 
foram verificados por meio da análise dos resíduos e do gráfico de envelope simulado, e a avaliação dos pontos influentes mostrou 
que sua remoção não altera de forma relevante as estimativas do modelo.

Por fim, foram obtidos intervalos de confiança para o valor médio esperado e intervalos de predição para novas observações, 
evidenciando a diferença entre estimar a média da resposta e prever o comportamento de um estado específico. Dessa forma, o modelo 
selecionado mostrou-se adequado para explicar a variação da taxa de prisões por assalto a partir das taxas de prisões por assassinato 
e estupro, atendendo aos objetivos propostos neste trabalho.