---
title: "Estatísticas de criminalidade violenta por estado americano (por 100 mil habitantes): assassinatos, assaltos e estupros, além do percentual da população urbana."

# informacoes da disciplina, exibidas no cabecalho do artigo
disciplina: "Estatística Aplicada"
periodo: "2026.1"
professores:
  - "Profa. Dra. Amanda Gomes"
  - "Prof. Dr. Jerfson Bruno"
  - "Prof. Dr. Gilberto Matos"

# use letras para afiliacao
# substitua "[Nome do Aluno]" pelos nomes dos ate 3 integrantes da equipe
author:
  - name: "Stefany Nicole Santos Alves"
    affiliation: a
  # - name: "[Nome do Aluno]"
  #   affiliation: a
  # - name: "[Nome do Aluno]"
  #   affiliation: a
address:
  - code: a
    address: Departamento de Ciência da Computação - UFCG

# area do conhecimento (pelo menos uma)
subject:
  - "estatistica aplicada"
  - "modelagem preditiva"

# palavras-chave
keywords:
  - regressao linear multipla # coloque o principal metodo estatistico utilizado como primeira palavra chave a fim de facilitar a catalogacao do LEA
  - multicolinearidade
  - selecao de modelos
  - criminalidade
  - diagnostico de residuos # ?

# resumo - note a barra vertical e os dois espaços no início do parágrafo
abstract: |
  Este trabalho aplica a metodologia de regressão linear múltipla (MRLM) ao clássico conjunto de dados Iris, coletado por Anderson e popularizado por Fisher,
  com o objetivo de modelar o comprimento da sépala a partir das demais variáveis morfológicas e da espécie da flor. Após uma análise exploratória uni e bivariada,
  incluindo correlações, box-plots e verificação de dados ausentes, ajustamos um modelo inicial com todas as variáveis morfológicas contínuas e identificamos
  multicolinearidade severa entre o comprimento e a largura da pétala. Comparamos modelos candidatos por AIC, BIC e teste F, selecionamos um modelo final e verificamos
  seus pressupostos através de análise de resíduos, gráfico de envelope simulado e identificação de pontos atípicos, de alavanca e influentes. Em seguida, incorporamos
  a espécie como variável qualitativa (dummy), discutindo a codificação por categoria de referência e o efeito de sua alteração sobre a interpretação dos coeficientes.
  Por fim, para dois conjuntos de valores das variáveis explicativas, apresentamos os intervalos de confiança para o valor médio esperado da variável resposta e os
  intervalos de predição para novas observações, com interpretação prática de ambos.

# arquivo com a bibliografia do relatorio
bibliography: modeloUFCG.bib

output:
  bookdown::pdf_book:
    base_format: modeloUFCG::modeloUFCG
    # includes:
    #   after_body: orientacoes.tex
---


```{r definicoes, include=FALSE, message=FALSE, warning=FALSE}
# pacotes a serem carregados para a analise
library(ggplot2)
theme_set(theme_bw())
library(ggfortify)
library(GGally)
library(corrplot)
library(broom)
library(hnp)

# definicoes globais
knitr::opts_chunk$set(
  fig.width = 5, fig.height = 4, out.width = "100%",
  echo = FALSE, message = FALSE, warning = FALSE,
  fig.pos = 'H'
)

# dados <- "09_USArrests.csv"
dados <- read.csv("09_USArrests.csv", row.names = 1)
names(dados)

# funcao auxiliar: grafico de envelope simulado, silenciando mensagens do pacote hnp
grafico_envelope <- function(modelo, seed = 1) {
  set.seed(seed)
  invisible(capture.output(
    h <- hnp(modelo, halfnormal = FALSE, verb.sim = FALSE, plot.sim = FALSE)
  ))
  plot(h, xlab = "Quantis teóricos N(0,1)", ylab = "Resíduos",
       main = "")
}

# funcao auxiliar: tabela de coeficientes formatada
tabela_coeficientes <- function(modelo, digitos = 4) {
  tab <- broom::tidy(modelo)
  tab$term <- gsub("Species", "Espécie: ", tab$term)
  tab$term <- gsub("\\(Intercept\\)", "Intercepto", tab$term)
  names(tab) <- c("Termo", "Estimativa", "Erro Padrão", "Estatística t", "p-valor")
  knitr::kable(tab, format = "pipe", digits = digitos)
}

# funcao auxiliar: fator de inflacao de variancia (VIF), sem depender do pacote car
vif_manual <- function(modelo) {
  X <- model.matrix(modelo)[, -1, drop = FALSE]
  sapply(colnames(X), function(cn) {
    y <- X[, cn]
    x <- X[, colnames(X) != cn, drop = FALSE]
    r2 <- summary(lm(y ~ x))$r.squared
    1 / (1 - r2)
  })
}
```



# Introdução

A criminalidade é um tema importante para a análise de dados, pois diferentes fatores podem estar relacionados aos índices de violência. A base de dados utilizada
neste trabalho, **USArrests**, reúne informações dos 50 estados americanos referentes ao ano de 1973. Ela contém o número de **prisões por assassinato** (`Murder`),
**assalto** (`Assault`) e **estupro** (`Rape`), por 100 mil habitantes, além do percentual da população que vive em áreas urbanas (`UrbanPop`).

Neste trabalho, o objetivo é modelar o número de **prisões por assalto** (`Assault`) a partir das demais variáveis da base. Esse problema é interessante porque permite
analisar como diferentes tipos de crimes e o nível de urbanização estão relacionados com a variável resposta, além de aplicar técnicas de regressão linear múltipla.

Especificamente, buscamos:
(i) descrever a base de dados e realizar uma análise exploratória;
(ii) ajustar um modelo inicial de regressão linear múltipla;
(iii) avaliar a presença de multicolinearidade e selecionar um modelo mais adequado;
(iv) verificar os pressupostos do modelo; e
(v) interpretar os resultados obtidos.

# Metodologia

Os dados correspondem aos 50 estados americanos no ano de 1973, sem valores ausentes, contendo quatro variáveis numéricas: `Murder`, `Assault`, `UrbanPop` e `Rape`.
A análise exploratória compreendeu estatísticas descritivas, matriz de correlação, histogramas, boxplots e matriz de dispersão entre as variáveis.

## Modelo de regressão linear múltipla

Seja $y_i$ o número de **prisões por assalto** da $i$-ésima observação (estado). O modelo inicial, utilizando todas as demais variáveis da base como explicativas, é dado por

$$
y_i = \beta_0 + \beta_1,\text{Murder}_i + \beta_2,\text{UrbanPop}_i + \beta_3,\text{Rape}_i + \varepsilon_i,
$$

\noindent em que $\varepsilon_i$ segue as suposições usuais do Modelo de Regressão Linear Múltipla (MRLM) \cite{Kutner2004}: média nula, variância constante,
independência e normalidade.

A multicolinearidade entre as variáveis explicativas foi avaliada por dois critérios complementares: (a) a matriz de correlações entre as variáveis preditoras,
em que valores absolutos de correlação maiores que 0,8 indicam possível multicolinearidade; e (b) o fator de inflação da variância (VIF), dado por
$\text{VIF}_j = 1/(1-R_j^2)$, em que $R_j^2$ é o coeficiente de determinação da regressão de $X_j$ sobre as demais variáveis explicativas. Valores de $\text{VIF}$
superiores a 5 indicam possível problema de multicolinearidade, enquanto valores acima de 10 sugerem multicolinearidade severa \cite{Kutner2004}.

A seleção do modelo foi realizada utilizando os critérios de informação de Akaike (AIC) \cite{Akaike1974} e Bayesiano (BIC) \cite{Schwarz1978}, além do teste
$F$ para comparação entre modelos aninhados. Em ambos os critérios de informação, modelos com menores valores de AIC e BIC são preferíveis. Como apoio à seleção,
também foi utilizado o procedimento automático *stepwise* (`step`), baseado no critério AIC, permitindo comparar a seleção automática com a escolha baseada na interpretação
estatística dos resultados.

## Diagnóstico do modelo

A adequação do modelo selecionado foi avaliada por meio da análise gráfica dos resíduos, utilizando os gráficos de resíduos versus valores ajustados, quantil-quantil
(Q-Q Plot), escala-localização e resíduos versus alavancagem. Esses gráficos permitem verificar os principais pressupostos do Modelo de Regressão Linear Múltipla,
como linearidade, homocedasticidade, normalidade dos resíduos e a presença de observações influentes \cite{Kutner2004}.

Também foram analisadas possíveis observações atípicas, de alavanca e influentes utilizando os resíduos studentizados ($|t_i| > 2$), os valores de alavancagem
($h_{ii} > 2p/n$) e a distância de Cook ($D_i > 4/n$) \cite{Cook1977,CookWeisberg1982,Kutner2004}. Caso fossem identificadas observações com influência significativa
sobre o ajuste, seria avaliado o impacto de sua remoção por meio do reajuste do modelo.

Por fim, para facilitar a comparação da influência das variáveis explicativas, foram calculados os coeficientes padronizados do modelo final. Como as variáveis estão em
escalas diferentes, essa padronização permite comparar diretamente a contribuição relativa de cada variável para explicar o número de prisões por assalto.

## Variáveis explicativas

Diferentemente de outros conjuntos de dados que possuem variáveis categóricas, a base **USArrests** é composta apenas por variáveis numéricas (`Murder`, `UrbanPop` e `Rape`),
utilizadas como variáveis explicativas do modelo. Dessa forma, não foi necessária a criação de variáveis *dummy* nem a definição de uma categoria de referência.
O modelo foi ajustado diretamente utilizando essas variáveis contínuas para explicar o número de prisões por assalto (`Assault`).

## Inferência preditiva

Para um conjunto de valores das variáveis explicativas (`Murder`, `UrbanPop` e `Rape`), é possível realizar dois tipos de inferência \cite{Kutner2004}:
o **intervalo de confiança** para o valor médio esperado de prisões por assalto, que estima a média da resposta para estados com essas características, e
o **intervalo de predição** para uma **nova observação**, que estima um valor futuro de prisões por assalto para um estado com as mesmas características.
Como o intervalo de predição considera também a variabilidade entre observações individuais, ele é naturalmente mais amplo que o intervalo de confiança.
Ambos foram calculados para dois conjuntos hipotéticos de valores das variáveis explicativas, escolhidos dentro do intervalo observado na base de dados.



# Resultados

## Descrição da base de dados

A base `USArrests` possui $n = 50$ observações, correspondentes aos 50 estados americanos, e 4 variáveis numéricas (Tabela \ref{tab:variaveis}), sem valores ausentes.

```{r variaveis, results='asis'}
tab_var <- data.frame(
  Variável = c("Murder", "Assault", "UrbanPop", "Rape"),
  Descrição = c(
    "Prisões por assassinato (por 100 mil habitantes)",
    "Prisões por assalto (variável resposta, por 100 mil habitantes)",
    "Percentual da população urbana",
    "Prisões por estupro (por 100 mil habitantes)"
  ),
  Unidade = c(
    "prisões/100 mil habitantes",
    "prisões/100 mil habitantes",
    "%",
    "prisões/100 mil habitantes"
  ),
  check.names = FALSE
)

knitr::kable(tab_var, format = "pipe")
```

Table: (#tab:variaveis) Variáveis da base de dados `USArrests`, descrição e unidade de medida.

## Análise exploratória

A Tabela \ref{tab:descritivas} apresenta as estatísticas descritivas das variáveis da base `USArrests`.

```{r descritivas}
descritivas <- data.frame(
  Variável = c("Murder", "Assault", "UrbanPop", "Rape"),
  Média = sapply(dados, mean),
  `Desvio-padrão` = sapply(dados, sd)
)

knitr::kable(
  descritivas,
  format = "pipe",
  digits = 2,
  caption="\\label{tab:descritivas} Média e desvio-padrão (dp) das variáveis da base USArrests."
)
```

A Figura \ref{fig:boxplots} apresenta os box-plots das variáveis da base. Observa-se que `Assault` e `Rape` apresentam maior dispersão dos dados, enquanto `UrbanPop` possui distribuição mais concentrada. Além disso, algumas variáveis apresentam observações mais afastadas da maior parte dos dados, indicando possíveis valores extremos.

```{r boxplots, fig.cap="\\label{fig:boxplots} Box-plots das variáveis da base USArrests.", fig.width=7, fig.height=5}

library(tidyr)

dados_long <- tidyr::pivot_longer(
  dados,
  cols = everything(),
  names_to = "Variavel",
  values_to = "Valor"
)

ggplot(dados_long,
       aes(x = Variavel,
           y = Valor,
           fill = Variavel)) +
  geom_boxplot(show.legend = FALSE) +
  labs(x = "Variável",
       y = "Valor")
```

### Análise de correlação

A Figura \ref{fig:corrplot} apresenta a matriz de correlações entre as quatro variáveis da base.

```{r corrplot, fig.cap="\\label{fig:corrplot} Matriz de correlações entre as variáveis da base USArrests.", fig.width=4.5, fig.height=4.5, out.width="65%"}

corrplot::corrplot(
  cor(dados),
  method = "ellipse",
  type = "upper",
  addCoef.col = "black",
  tl.col = "black",
  tl.srt = 45,
  number.cex = 0.8
)
```

Com relação à análise de correlação, espera-se que as variáveis explicativas apresentem correlação com a variável resposta `Assault`, mas que as correlações entre as próprias variáveis explicativas não sejam excessivamente elevadas, pois isso pode indicar multicolinearidade. Como regra geral, correlações absolutas superiores a 0,8 merecem atenção.

Examinando a Figura \ref{fig:corrplot}, observa-se que:

1. A variável resposta `Assault` apresenta correlação positiva com `Murder` e `Rape`, indicando que estados com maiores índices de prisões por assassinato e estupro tendem também a apresentar maiores índices de prisões por assalto.

2. A variável `UrbanPop` apresenta correlação mais fraca com as demais variáveis, sugerindo menor associação linear com os índices de criminalidade.

3. As correlações entre as variáveis explicativas (`Murder`, `UrbanPop` e `Rape`) serão avaliadas juntamente com o VIF para verificar a existência de multicolinearidade.

### Multicolinearidade: o VIF

Para quantificar a multicolinearidade sugerida pela análise de correlação, ajustamos um modelo inicial considerando `Assault` como variável resposta e `Murder`, `UrbanPop` e `Rape` como variáveis explicativas.

```{r modeloInicial, results='asis'}
modelo1 <- lm(Assault ~ Murder + UrbanPop + Rape, data = dados)

tabela_coeficientes(modelo1)
```

Table: (\#tab:coefInicial) Estimativas dos coeficientes do modelo inicial.

```{r vifCompleto, results='asis'}
tab_vif <- data.frame(
  Variável = names(vif_manual(modelo1)),
  VIF = round(vif_manual(modelo1),2)
)

knitr::kable(
  tab_vif,
  format="pipe",
  row.names = FALSE
)
```

Table: (\#tab:vifCompleto) Fator de inflação de variância (VIF) das variáveis explicativas.

O modelo inicial será avaliado por meio do coeficiente de determinação ajustado, da significância dos coeficientes e dos valores de VIF. Valores de VIF superiores a 5 indicam possível multicolinearidade, enquanto valores acima de 10 caracterizam um problema mais severo. Caso seja identificada multicolinearidade relevante, será realizada a seleção de um modelo mais adequado antes da análise dos pressupostos.


## Seleção do modelo final



### Seleção automática via `step`



## Diagnóstico do modelo selecionado



### Identificação de pontos atípicos, de alavanca e influentes



### Impacto da remoção dos pontos influentes



## Interpretações do modelo selecionado



### Coeficientes padronizados



## Regressão com variáveis dummy (a espécie como explicativa)



### Modelo sem `Petal.Length`, com a espécie



### Alterando a categoria de referência



## Comparação geral dos modelos





# Previsões



## Intervalo de confiança para o valor médio esperado



## Intervalo de predição para uma nova observação





# Conclusão


